臺灣臺南地方法院刑事判決　　　　　　　　　　　　　　九十年度易字第九九一號
　　公　訴　人　臺灣台南地方法院檢察署檢察官
　　被　　　告　甲○○
右列被告因侵占案件，經檢察官提起公訴（八十九年度偵字第一０四二九號），本院
判決如左：
    主  文
甲○○連續意圖為自己不法之所有，而侵占對於業務上所持有之物，處有期徒刑壹年
陸月。
    理  由
一、甲○○自民國八十七年十二月某日起，受僱於子○○所經營之「連發當鋪」，擔
    任放款業務，負責放款、收款之工作，係從事業務之人。於其任職期間，竟意圖
    為自己不法之所有，並基於概括之犯意，自八十八年二月份某日起至八十九年間
    止，連續將其業務上所持有如附表壹所示各借款人清償之借款計新台幣（下同）
    一百一十四萬餘元予以侵占入己，未繳回當鋪。嗣於八十九年初離職時，始為子
    ○○發現而查知上情。
二、案經子○○告訴台灣台南地方法院檢察署檢察官偵查起訴。
    理  由
一、訊據被告甲○○就附表壹編號一之事實坦承不諱；至附表壹編號二之部分，被告
    固坦承有侵占部分款項，惟矢口否認將全數金額予以侵占，辯稱：辛○○向當鋪
    借款六十一萬元，其中二十九萬元是辛○○將錢借出來後，借伊使用，利息由伊
    繳納，剩餘之三十二萬元部分伊使用部分款項後，即交還當鋪云云；至附表壹編
    號三之部分，被告固不否認有使用二十五萬元之事實，惟矢口否認有何侵占犯行
    ，辯稱：上開二十五萬元係庚○○之表哥己○○以庚○○之名義向當鋪借款後，
    將上開二十五萬元借予伊，利息由伊繳納，伊並無侵占云云；至附表壹編號四之
    部分：被告固坦承有侵占部分款項，惟矢口否認侵占五萬餘元，辯稱：壬○○向
    當鋪借款十五萬元，並將其中之八萬元借伊使用，他陸陸續續有幾千元的還一些
    ，我沒有繳回公司云云；附表壹編號五之部分：被告固坦承戊○○之弟弟丁○○
    曾替戊○○還十八萬元之借款之事實，惟矢口否認將全數金額予以侵占，辯稱：
    伊將十一萬元交還公司，其餘七萬元為伊花用殆盡云云；至附表壹編號六之部分
    ：被告矢口否認有何侵占之犯行，辯稱：乙○○向當鋪借款二十萬元後，將此二
    十萬元借予伊使用，利息亦由伊繳納，伊並無侵占此二十萬元云云。然查：右揭
    事實，業據告訴人子○○指訴歷歷，並提出如附表壹質押物影本、借款暨繳息明
    細表、汽車買賣合約書、委託書、動產抵押權設定契約書、押當車輛借用切結書
    影本等資料附卷可資佐證，且據證人癸○○、辛○○、庚○○、壬○○、戊○○
    、丁○○、乙○○等人於檢察官偵訊時及本院調查時證述無訛。其中證人辛○○
    、庚○○、壬○○、乙○○均堅決否認有將所借款項轉借被告之情，是被告侵占
    一百一十四萬餘元之事實堪以認定。從而，被告所辯各節，均無非係事後卸責之
    詞，不足採信。本件事證明確，被告犯行洵堪認定，應依法論科。
二、查被告受僱於「連發當鋪」擔任放款、收款業務，將其業務上所收得之款項計一
    百一十四萬餘元私用，核其所為，係犯刑法第三百三十六條第二項之業務侵占罪
    ，其先後多次犯行，時間緊接，方法相同，觸犯構成要件相同之罪名，顯係基於
    概括犯意為之，應依連續犯規定論以一罪，並加重其刑。公訴意旨認如附表壹編
    號一部分，被告侵占三十五萬元，惟按刑法上之侵占罪，其構成要件只要行為人
    基於為自己不法所有之意圖，而擅自處分自己持有他人之所有物，即變更持有之
    意思為不法所有之意思即有該當（最高法院四十一年臺非字第五七號判例參照）
    ，查本件被告於本院調查時自承：「他是向當鋪借了三十五萬元，他拿了五萬元
    ，我拿了三十萬元。五萬元的部分他已經交給我要我還給當鋪，我私下挪用並未
    交還當鋪」等語（詳本院九十年八月二十三日訊問筆錄），核與證人癸○○於本
    院調查時結證稱：「之前是有借有還，到最後我已經不缺錢，被告還是用我的名
    義借錢。我知道他用我的名義借錢，是他要用。‧‧剛開始是我借的錢，我借之
    後，再借給被告‧‧後來我將借款還清後，被告有跟我商量要用我的名義，向當
    鋪借錢，我有答應他，因為跟他交情不錯‧‧我已全部還清」等語（詳本院九十
    年十月八日訊問筆錄）相符，而證人癸○○就其究竟向當鋪借款後轉借被告之款
    項為何，則證稱：已不清楚等語（詳本院九十年七月十二日訊問筆錄），自以被
    告所稱之三十萬元對被告最為有利。從而，衡諸前揭最高法院判例意旨，被告使
    用此三十萬元即與刑法上侵占罪之構成要件有間，自不能遽以侵占罪處斷，附此
    敘明。爰審酌被告受告訴人之信任而委其代收款項，竟趁職務之便侵占款項，實
    有非是，並參酌其品行、犯罪動機、目的、手段、所生危害及犯罪後之態度，迄
    未與告訴人達成和解等一切情狀，量處如主文所示之刑，以資懲儆。
三、公訴意旨另以：被告意圖為自己不法之所有，於附表貳編號一所示之時間，將證
    人丙○○欲繳回當鋪之十五萬元侵吞入己，私自挪用，因認被告此部分行為亦涉
    有刑法第三百三十六條第二項之業務侵占罪嫌等語。惟按犯罪事實應依證據認定
    之，無證據不得推定其犯罪事實，刑事訴訟法第一百五十四條定有明文。又按認
    定不利於被告之事實，須依積極證據，苟積極證據不足為不利於被告事實之認定
    時，即應為有利於被告之認定，更不必有何有利之證據；認定犯罪事實所憑之證
    據，雖不以直接證據為限，間接證據亦包括在內，然無論直接或間接證據，其為
    訴訟上之證明，必須於通常之人均不致有所懷疑，得確信其為真實之程度者，始
    得據之為被告有罪之認定。倘其證明尚未達到此一程度，而有其他合理之懷疑存
    在時，仍不能遽為被告有罪之判斷；又按刑法上之侵占罪，其構成要件只要行為
    人基於為自己不法所有之意圖，而擅自處分自己持有他人之所有物，即變更持有
    之意思為不法所有之意思即有該當（最高法院四十一年臺非字第五七號判例參照
    ）。本件訊據被告堅決否認有此部分之侵占犯行，辯稱：伊向證人丙○○借票使
    用後，拿該張票向公司借款十五萬元等語。經查：經質之證人丙○○亦坦認：被
    告拿他的票向我換票，我不知他用我的票借錢等語（詳本院九十年七月十二日訊
    問筆錄），則被告辯稱向證人丙○○換票後持以向當鋪借款乙節即有可能，倘被
    告確係持丙○○之支票向當鋪借款，則其所為即與侵占罪之構成要件不符，不能
    以該罪相繩之。此外，復查無其他積極證據足資認定被告有此部分之業務侵占犯
    行，揆諸前述規定，既不能證明被告犯罪，原應諭知無罪之判決，惟公訴意旨認
    此部分犯行與前開有罪部分有連續犯之裁判上一罪關係，故不另為無罪之諭知，
    附此敘明。
據上論斷，應依刑事訴訟法第二百九十九條第一項前段，刑法第五十六條、第三百三
十六條第二項、罰金罰鍰提高標準條例第一條前段，判決如主文。
本案經檢察官林仲斌到庭執行職務。
中      華      民      國    九十一    年      一      月    二十三    日
                                  臺灣臺南地方法院刑事第二庭
                                          法  官  鄭  燕  璘
右正本證明與原本無異。
如不服本判決，應於判決送達後十日內，向本院提出上訴狀。
                                          書記官  田  富  蓉
中      華      民      國    九十一    年      一      月    二十三    日
附錄本案論罪科刑法條全文：
刑法第三百三十六條第二項
對於業務上所持有之物，犯前條第一項之罪者，處六月以上五年以下有期
徒刑，得併科三千元以下罰金。
附表壹：
┌──┬────┬─────┬─────┬───┬────┬──────┐
│編號│ 借款人 │ 借款日期 │ 借款金額 │質押物│借款人清│借款人清償數│
│    │        │          │（新台幣）│      │償日期  │額（即侵占數│
│    │        │          │          │      │（即侵占│額）        │
│    │        │          │          │      │日期）  │            │
├──┼────┼─────┼─────┼───┼────┼──────┤
│ 一 │癸○○  │八十八年五│五萬元    │Ｎ六—│不詳    │五萬元      │
│    │        │月十日    │          │一一一│        │            │
│    │        │          │          │０行車│        │            │
│    │        │          │          │執照  │        │            │
├──┼────┼─────┼─────┼───┼────┼──────┤
│ 二 │辛○○  │(1)八十八年│(1)二十九萬│ＴＬ—│不詳    │四十一萬元  │
│    │        │六月二十八│元        │七０六│        │            │
│    │        │日        │          │七行車│        │            │
│    │        │(2)八十八年│(2)五萬元  │執照、│        │            │
│    │        │六月二十八│          │本票五│        │            │
│    │        │日        │          │紙    │        │            │
│    │        │(3)八十八年│(3)二十七萬│      │        │            │
│    │        │八月三日  │元        │      │        │            │
│    │        │          │          │      │        │            │
├──┼────┼─────┼─────┼───┼────┼──────┤
│ 三 │庚○○  │八十八年十│三十萬元  │ＨＪ—│八十九年│二十五萬元  │
│    │        │月十二日  │          │二五０│間      │            │
│    │        │        │          │五行車│        │            │
│    │        │          │          │執照、│        │            │
│    │        │          │          │本票三│        │            │
│    │        │          │          │紙    │        │            │
├──┼────┼─────┼─────┼───┼────┼──────┤
│ 四 │壬○○  │八十八年八│十五萬元  │本票一│八十九年│五萬餘元    │
│    │        │月十三日  │          │紙    │一月間  │            │
│    │        │          │          │      │        │            │
├──┼────┼─────┼─────┼───┼────┼──────┤
│ 五 │戊○○  │八十八年六│二十萬元  │ＶＣ—│八十八年│十八萬元    │
│    │        │月二十九日│          │二七二│九月或十│            │
│    │        │          │          │五行車│月間    │            │
│    │        │          │          │執照（│        │            │
│    │        │          │          │車主：│  │            │
│    │        │          │          │朱素娥│        │            │
│    │        │          │          │）    │        │            │
├──┼────┼─────┼─────┼───┼────┼──────┤
│ 六 │乙○○  │(1)八十八年│十萬元    │ＵＥ—│八十八年│二十萬元    │
│    │        │五月十二日│          │七八九│六月間  │            │
│    │        │(2)八十八年│十萬元    │一行車│        │            │
│    │        │五月二十四│          │執照、│        │            │
│    │        │日        │          │本票一│        │            │
│    │        │          │          │紙    │        │            │
└──┴────┴─────┴─────┴───┴────┴──────┘
附表貳、
┌──┬────┬─────┬─────┬───┬────┬──────┐
│編號│ 借款人│ 借款日期 │ 借款金額 │質押物│借款人清│借款人清償數│
│    │        │          │（新台幣）│      │償日期（│額（即侵占數│
│    │        │          │          │      │即侵占日│額）        │
│    │        │          │          │      │期）    │            │
├──┼────┼─────┼─────┼───┼────┼──────┤
│ 一 │ 丙○○ │八十八年十│十五萬元  │ＥＦ—│八十八年│十五萬元    │
│    │        │月十二日  │          │一九九│十一月十│            │
│    │        │          │          │八行車│二日    │            │
│    │        │          │          │執照、│        │            │
│    │        │          │          │本票一│        │            │
│    │        │          │          │紙    │        │            │
└──┴────┴─────┴─────┴───┴────┴──────┘
